臺灣高等法院臺中分院民事判決　94年度家上字第84號
上 訴 人　甲○○
被上訴人　丁○○
上列當事人間請求離婚事件，上訴人對於民國94年3月31日臺灣
臺中地方法院94年度婚字第26號第一審判決提起上訴，本院於94
年10月5日言詞辯論終結，判決如下：
    主  文
上訴駁回。
第二審訴訟費用由上訴人負擔。
    事實及理由
一、本件上訴人起訴主張：兩造於民國77年2月12日結婚，並育
    有二女，婚後兩造因個性不合，時因細故爭吵，被上訴人亦
    常藉故離家不回。嗣於距今約6、7年前，兩造吵架後，被上
    訴人再度離家出走，未盡家庭責任，迄今未歸，上訴人之姊
    曾勸被上訴人返家團圓，惟被上訴人置之不理，上訴人亦曾
    打電話給被上訴人說既然大家不合就離婚吧，被上訴人則說
    要離婚可以但要給付新台幣（下同）一千萬元，顯見被上訴
    人惡意遺棄上訴人在繼續狀態中；再者，兩造同居期間，被
    上訴人非但從未料理家務或接送子女上下學，被上訴人及其
    家人並經常向上訴人借支，往往上訴人薪資還未賺到，即得
    先行告貸以供其等花用，被上訴人及其家人甚至在外擅自憑
    藉上訴人之資力（彼時上訴人有房子及正當工作收入）向多
    家地下錢莊借款，致上訴人多次接獲不明人士來電恐嚇，恫
    稱若不還錢，即對上訴人親人不利云云，上訴人不得已舉債
    為被上訴人還款，致上訴人負債累累，最後賣屋償債，被上
    訴人不為上訴人及子女設想之行為，導致兩造感情已不復存
    在，爰依民法第1052條第1項第5款及同條第2項規定，請求
    擇一判決准兩造離婚等語。訴之聲明：請准上訴人與被上訴
    人離婚。
二、被上訴人則以：6、7年前被上訴人例行上班，下班返家時，
    門鎖已換無法入內，之後多次返家情況一樣，上訴人不僅不
    接電話，被上訴人在外叫門亦不開，被上訴人不得已作罷。
    兩造子女向上訴人索取大門遙控器，上訴人卻以小孩會遺失
    為由拒絕交付，並告誡子女勿提及被上訴人，被上訴人係魔
    鬼等語。所謂離家出走係離家後雙方互不見面，亦不知他方
    行蹤而言，被上訴人之戶籍地址及現居所既為上訴人所知悉
    ，尤其上訴人每日至被上訴人娘家接送子女上下學時，兩造
    均可見面，惟上訴人竟告知子女不要見到被上訴人等語，且
    見到被上訴人父母亦不打招呼，亦從未說過要接被上訴人回
    家，依此情形，應係上訴人遺棄被上訴人，而非被上訴人遺
    棄上訴人。因上訴人要女兒在大里讀書，為配合學區制，被
    上訴人始將戶籍遷至大里，被上訴人與次女亦暫居大里。上
    訴人如今始訴請離婚，且於九十三年十二月初即起訴前提出
    離婚協議，係為離婚而離婚，並非因被上訴人離家之故。是
    兩造不能同居，係因上訴人更換門鎖，不讓被上訴人回家，
    拒與被上訴人共同生活，被上訴人自有不能同居之正當理由
    ；且被上訴人於客觀上並無違背同居義務之事實，主觀上亦
    無拒絕同居之情事，被上訴人係因上訴人之拒絕而有家歸不
    得，自非惡棄遺棄等語，資為抗辯。答辯之聲明：駁回上訴
    人之訴。
三、原審判決上訴人敗訴。上訴人上訴之聲明：(一)原判決廢棄；
    (二)請准兩造離婚。被上訴人答辯之聲明：駁回上訴。查兩造
    於77年2月12日結婚，現婚姻關係存續中，並育有朱佳欣（
    原名朱書葦）、朱書萱二人，而兩造自6、7年前起即未同居
    等事實，為兩造所不爭執，復有戶籍謄本二份在卷可稽，上
    訴人此部分之主張自堪認為真實。
四、本件上訴人主張被上訴人有惡意遺棄之事由，且有難以維持
    婚姻之重大事由而請求離婚，被上訴人則否認有上訴人所指
    惡意遺棄之事由，並認兩造婚姻之破綻應係可歸責於上訴人
    等語為辯。是本件所應審究者為：(一)被上訴人是否有惡意遺
    棄之事由？(二)兩造之婚姻是否存有難以維持婚姻之重大事由
    ？如確已存有難以維持之重大事由，則此重大事由應由何人
    負責？茲分述如次：
（一）按當事人主張有利於己之事實者，就其事實有舉證之責任
      ，民事訴訟法第277條定有明文。又按婚姻乃以終身共同
      生活為目的之結合關係，兩造婚姻關係既仍存續，依法即
      互負同居義務。夫妻之一方以惡意遺棄他方在繼續狀態中
      者，他方得請求裁判離婚，民法第1052條第1項第5款定有
      明文。而所謂夫妻之一方以惡意遺棄他方在繼續狀態中者
      ，係指夫或妻無正當理由，不盡同居或支付家庭生活費用
      之義務而言（最高法院39年台上字第415號判例參照）。
      夫妻固互負同居之義務，但違背義務之一方如未達於惡意
      遺棄之程度，他方不得據以請求離婚，最高法院20年上字
      第1569號判例著有明文。兩造自六、七年前起兩造即無同
      居之事實，已如前述，惟上訴人主張被上訴人係惡意遺棄
      上訴人，故不履行同居義務等情，為被上訴人所否認，並
      辯稱：並非係伊故不履行與上訴人同居之義務，而係因上
      訴人將家中門鎖更換，不讓伊返家；及兩造見面，被上訴
      人均冷眼相對，拒絕交談等語，並據證人即兩造長女朱佳
      欣到庭證稱：「我父親有把門鎖換掉。…我父親在外面有
      女人，且是不間斷的。…」（見本審卷第24頁第15列以下
      ）。朱佳欣於原審到庭亦證述：「我國小三年級那時候有
      一天晚上媽媽出去工作要回來的時候，爸爸就把鐵捲門門
      鎖換掉，那天媽媽就回不來，在樓下敲門敲很久，我媽媽
      出門都會隨身攜帶鑰匙，我有問爸爸要不要開門，爸爸就
      說不要，我並沒有去確認門鎖是否被換掉，我隔天早上的
      時候有去看鐵門的門鎖確實被換掉。我跟妹妹都有要求爸
      爸讓媽媽回來，但是爸爸都不肯，從那天之後媽媽就沒有
      再進去那個家。丙○○是我的姑丈，他有壹台很貴的車子
      放在我們家，一直到我們搬家，他才把車子牽走，這期間
      他要用車的時候都是騎摩托車到我家來開車，他有時候是
      用鑰匙打開鐵門開車出去，有時候是打電話叫我們開門，
      在門鎖換掉之後，丙○○要進來牽車，是用換過的門鎖鑰
      匙進來的，如果他拿沒有換過的鑰匙，後來是進不來的。
      我跟妹妹有問過爸爸為什麼不讓媽媽去看曾祖母，我爸爸
      說不可能、不要。而且到曾祖母往生後，我們也有要求爸
      爸讓媽媽祭拜，但是爸爸也說不要。我爸爸每天會接送我
      們上、下學，就算我爸爸有跟媽媽見面，媽媽跟爸爸打招
      呼，但是爸爸不會跟媽媽打招呼，我媽媽會跟爺爺打招呼
      ，但是爸爸不會跟外公、外婆打招呼。在我住院的期間，
      我爸爸、媽媽去探視我的時候，爸爸也都不想講話。我國
      小四年級的時候才跟媽媽同住」等語（參原審卷第35頁）
      ，證人廖敏杏於原審亦到庭具結證述：「大約六、七年前
      的某一天我跟被告（即被上訴人）一起回家，門鎖真的是
      打不開，之前壹個禮拜至少兩、三次會跟被告一起回家，
      那天是被告用遙控器都打不開，那天也有敲門，有叫門，
      但都沒有人應門，之後被告就先回媽媽家，那天之後還有
      回去幾次，也都是打不開」等語（參原審卷第43頁第12行
      以下），雖證人即被上訴人之堂兄丙○○到庭證述：「我
      有買一部車子放在上訴人那裡，我每次回去開車都可以開
      門，用遙控器都可以開，並沒有換過」、「沒有（不讓她
      回來）、不可能（外遇）」（參原審卷第44頁第8行、本
      院卷第30頁第24列以下），惟審酌證人朱佳欣為被上訴人
      之子女，誼屬至親，又與兩造共同生活，對於兩造之婚姻
      狀況自當知之甚稔，並隔離訊問，復與證人廖敏杏證述情
      節相符，自較證人丙○○之證述可採。是以被上訴人無法
      返家履行與上訴人間夫妻同居生活，係歸因於上訴人更換
      家中門鎖等因，致被上訴人不得其門而入，上訴人既已更
      換家中鑰匙，且拒絕與被上訴人共同生活，被上訴人自無
      法履行同居之義務，自難謂被上訴人是否有意結束兩造之
      婚姻，且主觀上有惡意遺棄上訴人之故意。對於履行夫妻
      間同居義務部分，被上訴人並未拒絕，反係上訴人主觀拒
      絕被上訴人返家同住，並將家中門鎖更換，是被上訴人辯
      稱伊並非故不履行夫妻同居義務等情，堪認屬實。至證人
      乙○○為上訴人之姐，有至親關係，且其證詞與前述證人
      朱佳欣、廖敏杏等人所證述確有換鎖之事不符，其證言自
      難採信，本院審酌被上訴人雖未與上訴人同居，然並非其
      所願，縱如上訴人所稱被上訴人未履行同居，係因被上訴
      人無從履行同居，此究與無正當理由有別，自難指為惡意
      遺棄，更難認被上訴人已達於惡意遺棄上訴人之程度。揆
      諸首揭判例意旨，上訴人主張依民法第1052條第1項第5款
      規定請求離婚，自無理由，應予駁回。
（二）復按民法第1052條第2項所稱「有前項以外之重大事由，
      難以維持婚姻者」，乃抽象的、概括的離婚事由，係民法
      親屬編於74年修正時，為因應實際需要，參酌各國立法例
      ，導入破綻主義思想所增設。但其事由應由夫妻之一方負
      責者，僅他方得請求離婚，是其所採者為消極破綻主義精
      神，而非積極破綻主義。關於是否為難以維持婚姻之重大
      事由，其判斷標準為婚姻是否已生破綻而無回復之希望。
      而婚姻是否已生破綻而無回復之希望，則應依客觀的標準
      ，即難以維持婚姻之事實，是否已達於倘處於同一境況，
      任何人均將喪失維持婚姻意欲之程度而定。至於同條但書
      所規定「難以維持婚姻之重大事由應由夫妻之一方負責者
      ，僅他方得請求離婚」，乃因如肯定有責配偶之離婚請求
      ，無異承認恣意離婚，破壞婚姻秩序，且有背於道義，尤
      其違反自己清白（clean  hands）之法理，有欠公允，同
      時亦與國民之法感情及倫理觀念不合，因而採消極破綻主
      義。然若夫妻雙方均為有責時，則應衡量比較雙方之有責
      程度，而許責任較輕之一方向應負主要責任之他方請求離
      婚，以符合公平（最高法院91年臺上字第2023號判決意旨
      參照）。至婚姻是否已生破綻而無回復之希望，應斟酌破
      壞夫妻共同生活之具體情事，是否客觀上達於動搖夫妻之
      共同生活，而喪失維持婚姻之意欲為斷。換言之，在當事
      人所主張難以維持婚姻之事實，在客觀上是否已達於倘處
      於同一境況，任何人均將喪失維持婚姻意欲之程度以決之
      。經查：上訴人主張被上訴人於婚後常藉故離家不回，對
      於家庭及子女未盡照顧責任，曾對上訴人說若要離婚可以
      但要給付一千萬元，及向地下錢莊借貸等情，既均經被上
      訴人否認，上訴人復皆未舉證以實其說，況上訴人確有更
      換家中門鎖及有外遇之情事，有如前述，上訴人無意與被
      上訴人同居，亦不願交付鑰匙，讓被上訴人能返家履行同
      居義務；反觀被上訴人一再表明欲返家共同生活之意願，
      不願離婚，自難謂被上訴人係無故不返家與上訴人同居。
（三）再觀之上訴人於兩造感情生有嫌隙之際，竟未謀求夫妻理
      性溝通及圓滿解決之道，且兩造之女朱佳欣一再指述上訴
      人之不是，諸如外遇或未給被上訴人新鑰匙，拒絕讓被上
      訴人返家，更於93年12月初提出離婚協議書要求被上訴人
      簽字同意離婚，有上訴人已簽字之離婚協議書附卷可稽（
      見原審卷第24頁），且為上訴人所不爭，顯見上訴人自始
      即無致力經營婚姻之計劃與意圖，上訴人對於兩造長期分
      居之事實，自有可歸責之事由，且上訴人對於兩造長期未
      共同生活，應負較重之責任。揆之前揭說明，上訴人既無
      法證明其係責任較輕之一方，是上訴人依民法第1052條第
      2項規定請求判決離婚，亦無理由，應予駁回。
五、綜上所述，本件上訴人主張被上訴人惡意遺棄及兩造有難以
    維持婚姻之重大事由，為不足採，被上訴人抗辯尚屬可信。
    從而，上訴人主張本於民法第1052條第1項第5款、第2項規
    定請求判決離婚，為無理由，不應准許。是原審為上訴人敗
    訴之判決，並無不合。上訴意旨指摘原判決不當，求予廢棄
    改判，為無理由，應予駁回。
六、本件事證已經明確，兩造其餘主張或陳述，於本件判決結果
    並無影響，不再一一論述。
七、據上論結，本件上訴為無理由，依民事訴訟法第449條第1項
    、第78條，判決如主文。
中　　華　　民　　國　　94　　年　　10　　月　　19　　日
                      家事法庭審判長法　官  林陳松
                                    法　官  鄭金龍
                                    法　官  王重吉
以上正本係照原本作成。
如對本判決上訴，須於收受判決送達後20日內向本院提出上訴書
狀，其未表明上訴理由者，應於提出上訴後20日內向本院提出上
訴理由書（須按他造人數附具繕本）。
上訴時應提出委任律師為訴訟代理人之委任狀。具有民事訴訟法
第466條之1第1項但書或第2項之情形為訴訟代理人者，另應附具
律師及格證書及釋明委任人與受任人有該條項所定關係之釋明文
書影本。
                                    書記官  紀美鈺
中　　華　　民　　國　　94　　年　　10　　月　　20　　日
                                        　　　　　　　Ｂ
